臺灣屏東地方法院民事判決　九十三年度訴字第四九號
　　原　　　告　甲○○
　　訴訟代理人　陳萬呈律師
　　被　　　告　第一商業銀行股份有限公司長治分行
　　法定代理人　乙○○
　　被　　　告　第一商業銀行股份有限公司
　　法定代理人　丁○○
　　共　　 同
　　訴訟代理人　丙○○
當事人間請求塗銷抵押權登記事件，本院於民國九十三年五月二十六日言詞辯論終結
，判決如下：
    主      文
原告之訴駁回。
訴訟費用由原告負擔。
    事實及理由
一、原告主張：訴外人邱天生於民國八十五年四月二十六日，因向原長治鄉農會（由
    被告第一商業銀行股份有限公司概括承受）借款新台幣（下同）二百五十五萬元
    ，而提供其所有坐落屏東縣長治鄉○○段三六、三六之一地號二筆土地（下稱系
    爭土地）為擔保，設定本金最高限額四百三十二萬元之抵押權，並於同年月二十
    九日登記完畢。嗣原告向邱天生買受系爭土地，乃於九十年十月十六日清償上開
    債務，詎被告第一商業銀行股份有限公司（下稱第一商銀總行）以邱天生尚積欠
    其他債務未清償而拒不塗銷系爭抵押權登記，進而由被告第一商業銀行股份有限
    公司長治分行（下稱長治分行）越俎代庖，以分行名義向本院聲請准予拍賣抵押
    物之裁定，經本院以九十一年度拍字第一六三五號民事裁定准許強制執行，本院
    民事執行處復錯誤受理而查封拍賣上開土地，經原告聲明異議未果，爰依所有權
    人回復原狀請求權及強制執行法第十四條第二項規定提起本件訴訟，並聲明：(一)
    被告第一商銀總行應將系爭土地由邱天生於八十五年四月二十九日提供原屏東縣
    長治鄉農會設定債權額四百三十二萬元之最高限額抵押權登記予以塗銷。(二)被告
    長治分行不得以本院九十一年度拍字第一六三五號民事裁定為執行名義對系爭土
    地為強制執行。
二、被告則以：邱天生對被告尚有如附表所示之借款及保證債務未清償，依據其與原
    長治鄉農會所定之系爭抵押權契約，該等債務亦為系爭抵押權擔保效力所及，且
    被告從未同意塗銷系爭抵押權，是系爭抵押權尚未消滅，被告長治分行自得聲請
    本院裁定准許拍賣抵押物並為強制執行，原告訴請塗銷系爭抵押權登記及撤銷強
    制執行程序，為無理由等語，資為抗辯。並聲明：原告之訴駁回。
三、原告主張之前開事實，業據提出土地登記簿謄本、借款契約書、借據等件為證，
    並為被告所不爭執，復經本院調閱本院九十一年度拍字第一六三五號、九十二年
    度執字第五三九四號、台灣高等法院高雄分院九十一年度抗字第一一二一號、九
    十二年度抗字第五五九號卷宗核閱屬實，堪信為真實。查邱天生對被告尚有如附
    表所示之借款及保證債務未清償一節，有借據、抵押權設定契約書、他項權利移
    轉變更契約書、土地登記謄本、他項權利證明書、九十一年度促字第一八二二七
    號、九十一年度促字第一七九一一號、九十年度促字第六０四七號支付命令、本
    院九十年度執字第九四一二號債權憑證等件為證，原告否認債務存在云云，並不
    足採。又原告主張長治鄉農會於原告清償系爭二百五十五萬元之債務後曾表示同
    意塗銷系爭抵押權，為被告所否認，原告復未能舉證以實其說，是其此部分主張
    ，尚難採信。
四、按所謂最高限額之抵押契約，係指所有人提供抵押物，與債權人訂立在一定金額
    之限度內，擔保現在已發生及將來可能發生之債權之抵押權設定契約而言。此種
    抵押權所擔保之債權，除訂約時已發生之債權外，即將來發生之債權，在約定限
    額之範圍內，亦為抵押權效力所及。雖抵押權存續期間內已發生之債權，因清償
    或其他事由而減少或消滅，原訂立之抵押契約依然有效，嗣後在存續期間內陸續
    發生之債權，債權人仍得對抵押物行使權利（最高法院六十六年度台上字第一○
    九七號判例參照）。系爭土地之原所有人邱天生於八十五年四月二十六日與長治
    鄉農會設定系爭最高限額抵押權，約定立抵押權設定契約書人（擔保物提供人即
    邱天生）所提供之本抵押物之擔保範圍包括債務人（即邱天生）、擔保物提供人
    對抵押權人長治鄉農會為擔保對貴會現在（包括過去所負現在尚未清償）將來所
    負借款、票據保證、損害賠償等以及其他一切債務，即在本抵押權設定契約書所
    定債權本金最高限額以內之清償及其利息、遲延利息、違約金、執行抵押權費用
    ，以及因債務不履行而發生之全部損害之賠償一情，有原告不爭執真正之抵押權
    設定契約書其他約定事項第一條在卷可稽（見本院九十二年度執字第五三九四號
    卷第十四至十五頁）。又概括最高限額抵押權，因債權人與債務人間無基本契約
    為擔保債權發生之基礎關係，固不能認為有效，然本件之情形，除上開約款中所
    泛言之「其他一切債務」因欠缺基礎關係，不能認有效以外，就其餘具體臚列之
    借款、票據、保證等基礎關係，既已明白列舉，則於設定當時及於存續期間，邱
    天生因借款、保證等關係對長治鄉農會所負之債務，自屬最高限額抵押權擔保之
    債權範圍。換言之，此經於契約中列舉明示範圍內的特定債務，既有明確之法律
    關係，要非欠缺基礎關係之最高限額抵押權類屬可比。故系爭最高限額抵押權所
    擔保之債務既非一筆債務，則原告主張邱天生對長治鄉農會所負之二百五十五萬
    元債務業已清償，被告第一商銀總行即應塗銷系爭抵押權設定登記云云，即不足
    採。按不動產所有人設定抵押權後，將不動產讓與他人者，依民法第八六七條但
    書規定，其抵押權不因此而受影響，抵押權人得本於追及其物之效力實行抵押權
    。原告主張系爭抵押權已因清償而消滅，被告不得聲請許可拍賣抵押物裁定及聲
    請強制執行，亦不足採。
五、又原告主張被告長治分行越俎代庖聲請本院裁定准許拍賣抵押物，該執行名義顯
    然錯誤，應依強制執行法第十四條第二項排除該執行名義之執行力云云。惟按強
    制執行法第十四條第二項所定債務人異議之訴，係以債務人請求確定執行名義上
    之實體上請求權與債權人現在實體上之權利狀態不符，以判決排除執行名義之執
    行力為目的之訴訟而言，故異議之原因事實，應基於實體法上法律之關係。本件
    原告爭執本院九十一年度拍字第一六三五號裁定准許非抵押權人之長治分行聲請
    拍賣系爭抵押物，係違法之裁定一節，係屬執行名義本身合法與否之問題，並非
    執行名義所表彰之實體請求權不存在之問題。系爭最高限額抵押權既仍擔保邱天
    生其他債務，如前所述，而與系爭拍賣抵押物裁定之執行名義所載實體上權利相
    符，自無執行名義成立前有債權不成立、消滅或妨礙債權人請求之異議事由發生
    。況由被告長治分行而非由第一商銀總行聲請系爭許可拍賣抵押物之裁定，充其
    量僅該分行就系爭拍賣抵押物裁定有無訴訟實施權能之問題，與實體法上債權不
    成立或不存在無關，從而原告以此為由提起債務人異議之訴，求為除去該執行名
    義執行力，於法不合，不應准許。
六、從而，原告本於所有權人之回復原狀請求權及債務人異議之訴，請求被告第一商
    銀總行塗銷系爭最高限額抵押權設定登記，及宣告被告長治分行不准依本院九十
    一年度拍字第一六三五號拍賣抵押物裁定對系爭土地為強制執行，均無理由，應
    予駁回。
七、本件事證已經明確，兩造其餘之主張及陳述，經核與本件判決結果不生影響，爰
    不逐一論述，附此敘明。
八、結論：原告之訴為無理由，依民事訴訟法第七十八條，判決如主文。
中　　　華　　　民　　　國　　九十三　　年　　　五　　　月　　三十一　　日
                                    臺灣屏東地方法院民事第二庭
~B審判長法官　阮世賢
~B法　　　官　陳松檀
~B法　　　官　楊中琪
右為正本係照原本作成。
如不服本判決，應於收受送達後二十日內向本院提出上訴書狀。
~B法院書記官　蔡進吉
中　　　華　　　民　　　國　　九十三　　年　　　五　　　月　　三十一　　日
